【裁判字號】    92,重再,5
【裁判日期】    920923
【裁判案由】    損害賠償等
【裁判全文】
台灣高等法院臺中分院民事判決  九十二年度重再字第五號
      再審原  告  甲○○
      法定代理人  乙○○
      法定代理人  丙○○
右當事人間請求損害賠償等事件，再審原告對於中華民國九十一年十一月五日本院九
十年度重上字第五七號確定判決提起再審，本院判決如左：
    主    文
再審之訴駁回。
再審訴訟費用由再審原告負擔。
再審原告假執行之聲請駁回。
    事    實
甲、再審原告方面：
一、聲明：求為判決：
(一)、本院九十年度重上字第五七號確定判決廢棄。
(二)、再審被告等應共同將坐落台中市○○區○○段二九八地號土地上如附圖Ａ所示之
    建物，面積二七五平方公尺，遷讓交付再審原告。
(三)、再審被告等應共同將坐落台中市○○區○○段二九八地號土地上如附圖Ｂ所示之
    建物，面積七七方公尺拆除，將土地交付再審原告。
(四)、再審被告等應連帶賠償再審原告新台幣（下同）七百三十八萬七千零七十一元。
(五)、第一、二審訴訟費用由再審被告等負擔。
(六)、第二、四項聲明願供擔保請准予宣告假執行。
二、陳述：除引用原判決書之記載外，補稱：
(一)、再審原告當初係因再審被告理光化工股份有限公司（下稱理光公司）為工業區工
    廠設計，故購買其機器設備、原物料及承租系爭廠區房地，欲設立新公司使用，
    而看中再審被告理光公司廠房及其週邊空地，足敷為工廠之使用，故才信任被上
    訴人新美光塑膠油墨股份有公司（下稱新美光公司）董事會欲結束再審被告理光
    公司之決議，買受再審被告理光公司一切生財器具及承租該廠房地，欲供新成立
    之印特佳油墨股份有限公司（以下稱印特佳公司）使用。惟因嗣後再審被告理光
    公司蓄意不遷出工廠登記，導致再審原告設立之印特佳公司終因無法正式遷入該
    工廠地址，無法正式營運，而遭主管機關撤銷登記。且依據經濟部函示見解，工
    廠應一廠一址一電表，如有分割部分廠地供他人設廠，應另編門牌及單獨之用電
    設備，惟再審被告新美光公司直接使用置於再審原告使用附圖Ｃ主建物廠房內之
    配備電箱，且亦無另立門牌，已造成再審原告損失。
(二)、本件再審原告承租租賃物之範圍，自應探求當初再審原告承受再審被告理光公司
    機器設備等及承租租賃物之目的綜合判斷，而不能單獨以某一文字記載為主，而
    原審竟以再審被告理光公司提出之評估表註記文字，即認本案租賃範圍，僅有「
    廠房」，其顯有違誤。再依據租賃物交付時照片，租賃範圍已及於全部建築物及
    土地，雖再審被告理光公司主張附圖Ａ建物出租予再審原告時並不存在，惟據租
    賃物出租予再審原告後八十二年三月四日所攝，在再審被告理光公司主張之「一
    間」廠房外，已有附圖Ａ建物緊臨，且照片通道旁邊放置一些油桶，並占用到附
    圖Ｂ區域，此可見在交予再審原告時，已有加建之附圖Ａ廠房建物，並於廠房附
    近附圖Ｂ通道上置放原物料，並非僅有登記之廠房建物而已。
(三)、再審被告理光公司於原審所提證二「理光公司評估資料」中，表列下方理光公司
    之損失分析說明第３點末行提及基本電費每月在一萬四千元元左右及工業區維護
    每月一千一百元合計一萬五千一百元，若移轉出售而工廠先出租，則可免負擔（
    因承受人承租工廠，此費用由承租人負擔），可證再審原告確有承租土地。蓋依
    目前「工業區維護費徵收標準」第二條載「工業區維護費用依左列標準按月徵收
    之．．  一、公共設施維護費按租購土地面積或標準廠房．．面積徵收。(一)租購
    土地部分按左列標準徵收：１、土地面積在二千平方公尺以下者，徵收新台幣一
    千零一十元。２、土地面積超過二千平方公尺在一萬平方公尺以下者，除二千平
    方公尺以下部分，按前款標準徵收外，其超過部分，每一百平方公尺徵收新台幣
    三十三元（未滿一百平方公尺部分按實計徵）．．」，而本件廠地之工業區維護
    費既是按租購工業區之土地面積計算，並非以登記主建物廠房面積徵收，足見全
    部廠區土地均在使用範圍內。
(四)、本案請求權時效，並未罹於時效消滅，再審被告新美光公司侵害占有之狀態一直
    繼續未間斷，且迄今仍在侵害占有中，無民法第一百九十七條第一項之適用。且
    加害人侵權行為如連（持）續發生者，被害人請求權亦不斷發生，消滅時效應俟
    損害知悉底定後起算。再審被告等之侵害行為既一直在繼續發生中，而再審原告
    之損害亦仍在繼續中，故時效並無消滅之情。
(五)、再審被告理光公司於租賃存續期間，即應保持原有一間登記廠房、附圖Ａ部分增
    建物及合於工廠使用之空地予再審原告使用，租賃存續中，再審被告理光公司自
    承讓再審被告新美光公司於緊臨登記廠房搭建新建物，且有「獨立出入口」，原
    本再審原告使用之廁所竟在再審被告理光公司主張之出租再審被告新美光公司廠
    區內，主建物後門出入口還直接通到再審被告新美光公司使用之廠區，大門進出
    口處還公然噴上「新美光」字樣，致使第三人完全認定該地為再審被告新美光公
    司營業，此情已妨害（或有妨害之虞）再審原告為租賃房地之圓滿使用收益。而
    被上訴人理光公司若依法另出租廠地供他人設廠，則其亦當合乎工廠設立規定，
    即應有十分之三空地，然再審被告新美光公司設廠卻緊鄰再審原告登記廠房建物
    ，占滿廠地後側土地，與鄰地緊臨沒有後方出入口，並無其他空地，根本未合工
    廠另提供或分割廠地供他人設立使用之原則。可見再審被告等顯係蓄意侵害再審
    原告租賃廠地之權益甚明。
(六)、再審被告又以土地面積及建物價值計算，稱若出租土地及廠房，每月租金額已高
    達八萬七千餘元，而本件僅約定月租金為二萬元，可見本件出租應僅限於廠房建
    物云云，並非的論。按系爭廠地為工業區，而工業區之土地與建物，因需置放機
    器、物料或停車使用等特殊性，故其承租價格非一般住宅商業房地之租賃價格可
    相提並論，況理光公司還是一個要結束經營、折價轉讓原物料、機器等之公司，
    其廠地出租豈能與一般出租價格相比擬？因此再審被告將工業之全部土地公告現
    值及建物課稅價值，當做計算租金標準，來論斷本件出租範圍僅限建號一七建物
    ，已有未當。且城市房屋及土地租金，依據土地法第九十七條，以不超過土地及
    房屋「申報」總價年息百分之十為上限。依再審被告理光公司七十六年七月至八
    十九年七月申報地價均為每平方公尺一千零八十元，可知八十一年申報地價亦為
    一千零八十元，而依土地法第九十七條標準土地租金不過十一萬六千四百八十七
    元。然依稅捐稽徵處公布之九十年度房屋及土地之「當地租金標準」第二條土地
    租金依申報地價百分之五計算，土地租金為一萬三千二百四十四元。至於房屋部
    分，再審被告主張八十一年房屋現值一百零八萬五千九百元，參以理光公司八十
    九年歸戶財產查詢清單房屋現值九十八萬八千一百元，面積七百七十六平方公尺
    ，而建號一七建物總面積亦不過四百二十‧三平方公尺觀之，一則，可推出八十
    一年房屋課稅現值，應不只有建號一七建物，尚包括增建部分之廠房，再審被告
    一直稱八十一年間出租予再審原告時，除主建物一七號並無增建廠房，顯非事實
    。二則，若以八十一年房屋課稅現值，其課稅面積為七百七十六平方公尺計算，
    則建號一七號建物佔有土地每月租金不過四千九百元。因此，以全部土地及一七
    號建物依土地法第九十七條計算租金約三萬一千三百八十七元，而以稅捐稽徵處
    土地租金課稅百分之五計算，租金約一萬八千一百四十四元，甚至若以房屋及所
    佔土地面積計算，租金甚至僅有八千餘、六千餘元，何來再審被告所稱每月高達
    八萬七千餘元之租金？
(七)、請求賠償之項目說明如下：
１、買賣價金利息損失：再審原告向新美光公司所簽發理光公司評估報告，本是與新
    美光公司之協議而已，再審被告理光公司之結束或遷出文件從不交出，僅從理光
    公司廠長連惟欣管理之統一發票印章繼續管理，再審原告與新美光公司或理光公
    司之間從來沒有簽署「借牌」契約，再審原告申請成立之印特佳公司就是為進入
    工廠經營而申設，理光公司不結束，就不可能開立發票給予印特佳公司。印特佳
    公司購買機器等就是要進入系爭廠房經營，名義雖為再審原告購買，但實際是印
    特佳公司買的，在包括買賣價金之給付貨款的二百萬元及其利息再審原告有投資
    股票要從投資金額中增加借款之利息，融資利息百分之十點多，也有曾向富邦證
    券公司，又向大安銀行借款，大安銀行九十年八月仍然百分之八點，都是買受的
    機器等不能經營之損失。
２、機器設備折舊原料折損之損失部分：再審被告新美光公司與理光公司就是母子公
    司。即知再審原告要承租是一個生產總體之工廠，原有放置機器不能搬走，搬動
    原位置就損失生產力，整個工廠就停工不能生產，印特佳公司要購買及承租至今
    ，無法生產、製造，再審原告更無法在承租剩餘工廠生產，除機器設備隨著時間
    在折舊外，原料放久不能使用，應該全然沒有價值，不只是折損而已，應重新追
    加。
３、租金損失部分：再審被告使用附圖Ａ、Ｂ部分不管大小，縱屬小部分，但也影響
    全工廠不能生產製造，也影響全部租金之受益權利，就應該全額計算賠償。
４、工廠管理維護費：再審原告占有使用系爭Ｃ廠房及其他土地之外表，不能為生產
    效能，因此必須僱工看守保護工廠不能生產之機器、存貨財物之安全，工廠污水
    處理費及以工廠整廠開單徵收，必須支付，工廠電費乃須支付，全部是工廠不能
    經營之損失。
三、證據：除引用原審立證方法外，補提：再審被告理光公司八十六年十一月十四日
    準備書狀、臺中市政府八十九年五月十日函文、臺灣高等法院八十八年一月十二
    日筆錄、再審書狀、開庭通知、聲明上訴狀、上訴理由狀、證人繪圖、七十六年
    地價謄本、八十九年歸戶財產查詢清單、再審被告理光公司資產評估資料表、租
    金算影本各一份，照片二十八張為證，及請求勘驗系爭廠房、訊問證人王敬業，
    並向台中市稅捐稽徵處黎明分處函查再審被告理光公司八十一年度至八十九年度
    房屋稅之詳細課徵面積及資料。
乙、再審被告方面：
一、聲明：求為判決：如主文所示。
二、陳述：除引用原判決書之記載外，補稱：
(一)、原審判決附圖Ａ、Ｂ所示建物，乃屬同一建物，該附圖乃原法院應再審原告要求
    而於圖面上強為區分為二部分，而該建物為新美光公司於八十五年三月所建，上
    訴人從未就該建物有租賃權或占有使用之事實。再審被告理光公司除將系爭廠房
    Ｃ部分建物出租予再審原告外，就系爭廠房所坐落以外之土地，並未與再審原告
    成立租賃關係，更未約定印特佳公司如何經營。又理光公司出租予再審原告使用
    者，僅「廠房」部分，再審原告起訴狀事實理由亦如此主張，土地部份並未另行
    成立租賃契約。且系爭土地，面積為二九三四平方公尺，系爭廠房占有土地面積
    為三百九十四平方公尺，廠房所占土地僅占全部土地面積一成三左右，可知廠房
    所占面積僅占全部土地面積之一小部分，依八十一年系爭土地公告現值每平方公
    尺為四千元，以公告地價之百分之八十為申報地價計算，每平方公尺為三千二百
    元，則系爭土地面積總值為九百三十八萬八千八百元；房屋部分依八十一年度之
    房屋課稅現值為一百零八萬五千九百元，則土地與房屋合計之總值為一千零四十
    七萬四千七百元，年息百分之十為一百零四萬餘元，月息則為八萬七千二百餘元
    ，因此縱依土地法第九十七條第一項規定計算租金，每月租金額已高達八萬七千
    餘元，可見兩造若承租範圍包含廠房以外之土地，絕對不可以僅約定月租金為二
    萬元，即讓再審原告使用偌大之土地及廠房。再以八十一年兩造成立租賃契約時
    ，出租之廠房現值一百零八萬五千九百元，加上廠房所占土地之申報地價一百二
    十六萬零六百元（３２００×３９４＝0000000），土地及房屋總價合計
    為二百三十四萬六千七百元，年息約二十四萬元，月息每月為二萬元，與兩造約
    定之租金每月二萬元相當，足見兩造於租賃契約成立時，約定租賃之標的物為系
    爭廠房建物，並未及於廠房以外之土地，方屬合理。
(二)、再審原告與再審被告理光公司間僅有一個租賃契約，該租約業於八十九年二月二
    十九日終止。理光公司在另案本於終止租賃契約後之法律關係訴請再審原告遷讓
    租賃物之訴訟，業已判決勝訴確定，並執行點交完畢，則再審原告於本案仍主張
    兩造間仍有租賃關係存在，尚有未合。退萬步言之，縱認再審被告理光公司於出
    租租賃標的物時，租賃標的物範圍應包含「土地」在內，始能符合租賃之目的，
    同理，則理光公司以收回租賃物自用為由，向再審原告終止租賃契約時，包含廠
    房及土地之租賃關係，亦應同時終止，不能割裂，始得達成再審被告收回工廠自
    用之目的，因此兩造間之租賃關係，不論租賃標的物之範圍是否包含廠房以外之
    土地？皆已不存在，所以再審原告不得於本案再以本於租賃或占有之法律關係，
    請求被上訴人遷讓房屋。
(三)、依再審原告之主張，再審原告僅與再審被告理光公司間存在租賃關係，而附圖Ａ
    、Ｂ所示之建物，現由再審被告新美光公司占有使用中，則為何再審被告理光公
    司需與新美光公司「共同」遷讓建物？或「共同」拆除建物將土地交付予再審原
    告？新美光公司與再審原告間並無任何關係存在，縱新美光公司向理光公司借用
    系爭土地Ａ、Ｂ部分使用，系爭土地乃理光公司所交付，則新美光公司受領後使
    用土地自不對再審原告構成侵權行為。
(四)、再審原告設立之印特佳公司乃因核准設立登記六個月後未辦理『營利事業登記證』
    ，有違公司法第十條第二款之規定，因而被台北市政府建設局撤銷「公司登記」
    ，與再審被告理光公司出租予再審原告之「工廠」廠房登記有無遷出無關，且營利
    事業之登記與工廠登記分屬二碼事，再審原告硬拗因「無法遷入工廠地址」而遭撤
    銷「公司」登記，顯與真實不符。本件實乃再審原告向理光公司承租廠房後，借用
    理光公司名義對外營業，並經營工廠，自負盈虧，因此才沿用理光公司名義使用
    工廠登記，並非再審被告有何故意不遷出工廠登記，而違反租賃契約之情事，上
    訴人所言顯不實在。
(五)、縱再審被告等果有再審原告所指之共同侵害租賃權及占有之行為存在，依民法第
    一百九十七條第一項規定，侵權行為之損害賠償請求權，其消滅時效為「二年」
    ，依民法第九百六十三條規定，占有人之物上請求權，其消滅時效為「一年」，
    然自八十四年二月迄八十九年五月八日再審原告起訴時，已逾五年，再審原告之
    請求權，早已罹消滅時效，縱再審原告所主張之事實皆屬實在，亦無法對抗再審
    被告主張請求權已罹消滅時效之抗辯。再者，再審原告另本於占有人之物上請求
    權，請求被再審原告等「共同」返還其占有物，並排除占有侵害，但再審原告亦
    無法舉證證明，其在新美光公司使用系爭原審判決附圖Ａ、Ｂ所示建物或土地前
    ，再審原告曾占有該等建物或土地之事實，因此再審原告行使「占有人」之物上
    請求權，亦缺乏其根據。
(六)、否認再審原告所提之照片為真正。縱認該等照片為真實，但該等照片僅是廠區照
    片，又如何由照片證明兩造間就建號一七廠房以外之土地存在租賃關係。且該等
    照片中，廠房外固有物料筒之放置，惟該物料筒為何人放置？無法辨明。縱該物
    料筒為再審原告所放置，豈可由該物料筒之放置，證明兩造間必就建號一七廠房
    以外之土地亦存在租賃關係？另由再審原告提出之照片顯示，在系爭曾出租工廠
    廠房後方之建物，為與該工廠分離之獨立建物，且其屋頂為「人」字型之屋頂。
    惟原審判決附圖Ａ、Ｂ所示之建物，為與該曾出租工廠牆壁連接之建物（即共同
    利用出廠原有之牆壁為壁），並非分離之獨立建物，且屋頂之形狀為水平單向稍
    微傾斜，其材質為鐵皮而非石棉瓦，與再審原告照片所示之建物顯然不同，可見
    再審原告提出之照片並非真正，再審原告主張其對附圖Ａ所示建物有租賃權乙事
    ，實無可採。
(七)、再審原告提出之「工業區維護費徵收標準第三條條文」，與本案系爭租賃標的物
    範圍並無何關聯？縱認前揭工業區一般公共設施維護費之徵收標準，係以「租購
    土地面積或標準廠房、各種建築物之樓地板面積」為徵收標準，惟其不過為行政
    機關（或為台中工業區）徵收工業區公共設施維護費之標準，與私人間存在之私
    法關係—租賃標的物為何者無關。即便工業區維護費為理光公司原應繳給主管機
    關之費用，其以「土地面積」為計算標準，亦非不得約定，工業區維護費由再審
    原告負責繳納。更何況兩造成立租賃契約時，亦未以該維護費徵收標準作為兩造
    租賃契約之內容，且實際上當事人間在成立租賃契約時，亦未必意識到維護費行
    政機關徵收之計算標準為何，而僅就其應繳數額約定由再審原告負責，豈能因再
    審原告事後發現行政機關係以土地面積作為計算維護費數額之標準，遽謂兩造就
    土地部份必有租賃關係存在。且細究再審原告於第一審提出之起訴狀附表第四項
    「工廠管理維護費用」明細為：(一)僱工看守工廠費用。(二)、工廠污水處理用。(三)
    電費。等項目，完全與「工業區維護費用徵收標準」所指之工業區維護費無關。
(八)、就再審原告於原審請求賠償之項目詳述如下：
１、買賣價金利息損失：再審原告向理光公司購買機器、原料、設備等物品，雙方早
    於八十一年十月間點交完畢，出賣人義務已履行，至於買受人之資金如何而來，
    與再審原告主張之八十四（五）年占有廠房之行為人並無關聯，因此再審原告主
    張其買賣價金係向銀行借貸支付利息，至起訴時已借貸五年五月，受有利息支出
    之損害，不但毫無任何證據足憑，且與再審原告主張之侵權行為無任何因果關係
    。
２、機器設備折舊、原料折損之損失部份：因機器設備、原料自購入後原本即會開始
    折舊，其折舊乃因時間經過，與再審被告新美光公司使用附圖Ａ、Ｂ部分何干無
    關。
３、租金損失：再審原告與理光公司存在租賃契約，縱理光公司有不履行出租人義務
    之情事存在，再審原告可對理光公司主張同時履行抗辯權，拒付租金，豈有支付
    租金後，再主張再審被告負侵權行為損害賠償義務，悉數索回之理，且理光公司
    確有交付出租工廠予再審原告使用，縱再審被告新美光公司有使用附圖Ａ、Ｂ部
    分，亦屬小部分，當不致全數租金皆受損失，再審原告主張顯然不合情理。
４、工廠管理維護費：再審原告主張含僱工看守工廠費、工廠污水處理費、電費等項
    目，其乃再審原告占有使用系爭廠房所支出之必要費用，亦均與侵權行為損害無
    關。
５、機器設備回復費：再審被告否認有搬移、毀損再審原告之機器設備。
三、證據：除引用原審立證方法外，補提：民事判決、臺灣臺中地方法院民事執行處
    通知書、八十一年建物房屋稅單影本各一份，土地登記簿謄本、建物登記簿謄本
    各一份及照片四張為證。
      理      由
一、再審原告主張：再審被告新美光公司為再審被告理光公司之控股公司，八十一年
    十月三日及十四日經理光公司董事會決議，結束再審被告理光公司營業，將被上
    訴人理光公司所有之機器設備、生財器具及原物料全部售給伊，並將所有坐落台
    中市○○區○○段二九八地號土地（下系爭土地）上台中市工業區○○○路四十
    二號廠房及空地全部出租與伊，租金每月二萬元，詎再審被告竟共同擅自使用出
    租之部分廠房即如附圖Ａ所示之建物，並於廠房坐落之系爭土地上另外搭蓋如附
    圖Ｂ所示之建物使用。伊買受再審被告理光公司一切生財器具及承租該廠房地，
    本欲供新成立之印特佳公司使用，惟因後來再審被告理光公司蓄意不遷出工廠登
    記，導致伊成立之印特佳公司終因無法正式遷入該工廠營運，而遭主管機關撤銷
    登記，又依八十二年三月四日所攝之照片觀之，再審被告理光公司主張之「一間
    」廠房外，已有附圖Ａ建物緊臨，且照片通道旁邊放置一些油桶，並占用到附圖
    所示Ｂ部分之區域，可見在再審被告理光公司主張廠房之主建物後方，在交予伊
    時，已有加建之附圖Ａ廠房建物，並於廠房附近附圖Ｂ通道上置放原物料，且伊
    承租後，工廠維護費全部由伊負擔，可見再審被告理光公司實際上是出租全部廠
    房（含加建）及土地予伊。又因再審被告屬繼續侵害其權益，故本件請求權之時
    效，並未罹於消滅。再以八十一年房屋課稅現值，其課稅面積為七百七十六平方
    公尺計算，則建號一七號建物占有土地每月租金不過四千九百元，以全部土地及
    一七號建物依土地法第九十七條計算租金約三萬一千三百八十七元，而以稅捐稽
    徵處土地租金課稅百分之五計算，租金約一萬八千一百四十四元，甚至若以房屋
    及所占土地面積計算，租金僅有八千餘、六千餘元，並無再審被告所稱每月高達
    八萬七千餘元之租金？再審被告未經同意占用附圖所示Ａ、Ｂ部分土地，造成伊
    買賣價金利息、機器設備折舊、原料折舊、租金、工廠管理維護費及工廠不能經
    營之損失，爰依民法第四百二十三條、第九百六十二條及第一百八十四條、第一
    百八十五條規定請求等情，求為命再審被告共同將系爭土地上如附圖所示Ａ部分
    建物遷讓交付伊，及系爭土地上如附圖所示Ｂ部分建物拆除，將土地交付伊，並
    連帶賠償七百三十八萬七千零七十一元之判決。
二、再審被告則以理光公司於八十一年將門牌號碼台中市○○區○○路四二號，即台
    中市○○區○○段建號十七號廠房（下稱系爭廠房）出租予再審原告，並交付上
    訴人占有使用，惟並未將系爭廠房以外土地即空地（下稱系爭空地）出租予再審
    原告，新美光於八十五年三月間在系爭土地另外搭建如附圖所示Ａ、Ｂ部分建物
    使用，該附圖所示Ａ、Ｂ建物，乃屬同一建物，原審係應再審原告要求才於圖面
    上強區分為二部分，再審原告從未就該建物有租賃權或占有使用之事實。理光公
    司更未與再審原告約定印特佳公司如何經營，而再審原告成立之印特佳公司乃因
    核准設立登記逾六個月未辦理『營利事業登記證』，有違公司法第十條第二款之
    規定，因而被台北市政府建設局撤銷「公司登記」，與理光公司出租予再審原告
    之「工廠」廠房登記有無遷出無關。且系爭廠房占有土地面積為三百九十四平方
    公尺，廠房所占土地僅占全部土地面積一成三左右，依八十一年系爭土地公告現
    值每平方公尺為四千元，以公告地價之百分之八十為申報地價計算，每平方公尺
    為三千二百元，則系爭土地面積總值為九百三十八萬八千八百元；房屋部份依八
    十一年度之房屋課稅現值為一百零八萬五千九百元，則土地與房屋合計之總值為
    一千零四十七萬四千七百元，年息百分之十為一百零四萬餘元，月息則為八萬七
    千二百餘元，故縱依土地法第九十七條第一項規定計算租金，每月租金額已高達
    八萬七千餘元，可見再審原告承租範圍不包含廠房以外之土地即系爭空地。附圖
    所示Ａ、Ｂ之建物，現由再審被告新美光公司占有使用中，再審原告請求理光公
    司應與新美光公司共同遷讓建物，及共同拆除建物將土地交付予再審原告，依法
    尚屬無據。退萬步言之，縱伊等果有再審原告所指之共同侵害租賃權及占有之行
    為存在，其請求權，亦早已罹消滅時效，至再審原告所提出之「工業區維護費徵
    收標準第三條條文」，與本件系爭租賃標的物範圍並無任何關聯等語，資為抗辯
    。
三、按民事訴訟第二百七十七條前段規定，「當事人主張有利於己之事實者，就其事
    實有舉證之責」，故如係由再審原告主張權利者，應先由再審原告負舉證之責，
    若上訴人先不能舉證，以證實自己主張之事實為真實，則再審被告就其抗辯事實
    即令不能舉證，或其所舉證據尚有疵累，亦應駁回再審原告之請求（最高法院院
    十七年上字第九一七號判例參照）。再審原告主張再審被告理光公司為結束營業
    ，於八十一年間向再審被告理光公司購買機器設備、生財器具及原物料全部，並
    承租系爭土地上門牌號碼台中市○○區○○路四二號（即建號十七號）廠房等情
    ，業據其提出八十一年九月份董事會與十月十四日臨時董事會會議紀錄影本一份
    為證，且為再審被告所不爭執，堪信為真實。惟兩造間因並無訂立任何書面租賃
    契約，則附圖所示Ａ、Ｂ部分是否為本件再審原告承租之範圍？爭執不一。再審
    原告主張廠房週邊空地及系爭土地上如附圖所示Ａ部分之建物（含土地）及Ｂ部
    分土地亦在承租範圍，但為再審被告所否認，並以前開情詞置辯。依上開舉證責
    任之分配原則，再審原告主張兩造就系爭土地及附圖所示Ａ部分建物有租賃關係
    存在，自應就此事實負舉證責任。但查上開會議紀錄，僅記載租金以每月二萬元
    計，並未記載租賃標的物之範圍，復就再審原告於八十九年一月十七日寄給再審
    被告理光公司之存證信函，其上載有「茲隨函檢附本人承租坐落台中市工業區○
    ○○路四十一號工廠全部，合計租金一百一十二萬元之支票乙紙」，亦未載廠房
    外之土地，又據理光公司評估資料表亦註記「若移轉出售而工廠先出租，則可免
    負擔」等字，其上並經再審原告簽名確認，足認廠房以外之系爭土地並不在租賃
    範圍。再審原告空言主張該註記為再審被告嗣後偽造，惟未舉證以實其說，自不
    足採。可見再審原告承租之標的物為台中市○○區○○路四二號工廠即建號十七
    號建物全部，並不包括工廠以外之土地。再審原告雖主張再審被告理光出賣機器
    設備、生財器具及原物料予伊時，部分原、物料置放於廠房外空地，再審原告因
    看中再審被告理光公司廠房及週邊空地，足敷為工廠之使用，認租賃範圍包括廠
    房及空地，且此事實，被上訴人理光公司在臺灣士林地方法院再審被告理光公司
    請求再審原告給付貨款事件訴訟中，於八十六年十一月十四日準備書狀自承此事
    實：「．．原告就兩造間被告以支票支付貨款情事詳述如后：八十一年十月間原
    告理光公司原擬結束營運，決定處分公司財產，而被告甲○○亦為原告關係企業
    新美光公司董事之一，即向原告公司表示向原告購買如起訴狀證一所示機器，原
    料等物品，並願籌組新公司繼續經營．．」，惟此僅足以證明再審原告購買再審
    被告理光公司原物料、機器等財產之動機情形，尚不足以證明兩造就廠房以外之
    空地（即附圖所示Ａ、Ｂ部分）有租賃之意思合致。再審原告又以當初是以結束
    理光公司方式來處理，且將理光公司以全部「移轉」方式來結束，因此除原物料
    、機器設備等由再審原告購買外，理光公司使用廠地亦以出租方式「移轉」予承
    受之再審原告，蓋理光公司原先使用之全部廠地，倘非一齊出租予再審原告，而
    如再審被告所稱理光公司仍有繼續使用主建物（建號一七號）廠房以外增建之房
    地，如此豈合當初董事會決議一再表明以「移轉」方式，「結束」理光公司之本
    旨云云，惟當時結束營業者為再審被告理光公司，再審被告新美光公司仍然在營
    業，且再審被告二公司之負責人均為丙○○，為兩造不爭執，並有再審被告新美
    光公司登記記事項卡、建設廳函函各一份附卷可稽，即再審被告新美光公司尚繼
    續在營業，又依上開會議紀錄所載，該會議僅決議系爭土地、房屋之出租，並非
    出售，即非全部結清再審被告理光公司之資產自明，故再審原告之上開主張，顯
    亦不足證明其承租包括附圖所示Ａ、Ｂ部分。
四、再審原告又舉證人王敬業到庭證稱，其租賃範圍包含全部土地及建物，附圖所示
    Ｃ廠房後面的部分，本來就有搭蓋木造石棉瓦的房屋（指附圖所示Ｂ部分）。該
    屋有一部分是存放原料，有一部分是放置高速攪拌機、反應爐、油煙過濾器及冷
    卻水使用的器材云云，並經證人王敬業繪圖一份為證。惟為再審被告所否認，陳
    稱證人王敬業所證稱附圖所示Ｂ部分係搭蓋木造石棉瓦的房屋，惟附圖Ａ、Ｂ部
    份所示之建物，乃屬同一建物，並非二建物，係再審被告新美光公司於八十五年
    三月間所建（再審原告主張僅建附圖所示Ｂ部分），全部為一次施工，同一材質
    ，非如再審原告主張Ａ部分舊建物，Ｂ部分為增建，其材質均為「鋼骨造鐵皮屋
    」，並非「木造石棉瓦」之房屋，因此王敬業所稱之木造石棉瓦房屋，實際上並
    不存在等語，並提出照片八張為證。經本院於九十一年三月二十八日履勘現場之
    結果，「Ａ、Ｂ部分鋼骨結構、鐵皮牆、鐵皮屋頂之建物。建物Ｃ為磚造石棉瓦
    建築。」，有勘驗筆錄及附圖一份在卷可按（本院卷第二宗第八、九頁），就Ａ
    、Ｂ房屋部分之建材與證人王敬業之證述不符，再依上開再審被告所提之相片所
    示，附圖所示Ａ、Ｂ部分確實結構相連，足見再審被告抗辯Ａ、Ｂ部分是八十五
    年三月所建，應為可採。是證人王敬業所證，尚難採為有利於再審原告之證明。
    至再審原告再主張現場，從電線電路和水管配置看，電線電路都是由Ｃ部分之廠
    房引入Ａ廠房，而Ｂ廠房，使用Ａ廠房出入通道建造，Ｃ廠房內是工廠總電源開
    關箱所在，消防受信總樞鈕則在Ｃ廠房內之辦公室，從高速三滾筒攪拌機可看到
    水管接到半空中，接往Ａ廠房之方向，機器搬移後可看到地上有進出二個水管；
    Ｃ廠房外尚有慢速攪拌機之除塵過濾機器之排風設施，維修由Ａ廠房後鐵門進出
    ，廁所之水塔也是衛浴廁所之一部等情，惟上開情形，應係再審被告事後搭建之
    結果，故亦不足資為證明Ａ部分於再審原告承租時已存在之證明。
五、復就再審被告理光公司於另案請求再審原告遷讓返還該廠房，並以廠房及土地總
    價百分之十計算損害金，土地部分總價係以廠房占用系爭土地之面積計算，並不
    包括週邊空地部分面積，所計算之損害金即達每月一萬八千七百十三元，有臺灣
    臺中地方法院八十九年度訴字第一一四八號判決影本一份在卷可依，與兩造所約
    定之二萬元租金相當；再審原告雖以依再審被告理光公司七十六年七月至八十九
    年七月申報地價均為每平方公尺一千零八十元，可知八十一年申報地價亦為一千
    零八十元，而依土地法第九十七條標準土地租金計算亦不過一十一萬六千四百八
    十七元。然依稅捐稽徵處公布之九十年度房屋及土地之「當地租金標準」第二條
    土地租金依申報地價百分之五計算，土地租金為一萬三千二百四十四元。至於房
    屋部分，再審被告主張八十一年房屋現值一百零八萬五千九百元，參以再審被告
    理光公司八十九年歸戶財產查詢清單房屋現值九十八萬八千一百元，面積七七六
    平方公尺，而建號一七建物總面積亦不過四百二十‧三平方公尺，若以八十一年
    房屋課稅現值，其課稅面積為七百七十六平方公尺計算，則建號一七號建物占有
    土地每月租金不過四千九百元。因此，以全部土地及一七號建物依土地法第九十
    七條計算租金約三萬一千三百八十七元，而以稅捐稽徵處土地租金課稅百分之五
    計算，租金約一萬八千一百四十四元，甚至若以房屋及所佔土地面積計算，租金
    甚至僅有八千餘、六千餘元，何來再審被告所稱每月高達八萬七千餘元之租金等
    語，並提出地價謄本、歸戶財產查詢清單影本各一份及租金概算表一份為證，被
    上訴人則以系爭土地，面積為二千九百三十四平方公尺，系爭廠房占有土地面積
    為三百九十四平方公尺，廠房所占土地僅占全部土地面積一成三左右，可知廠房
    所占面積僅占全部土地面積之一小部分，依八十一年系爭土地公告現值每平方公
    尺為四千元，以公告地價之百分之八十為申報地價計算，每平方公尺為三千二百
    元，則系爭土地面積總值為九百三十八萬八千八百元；房屋部分依八十一年度之
    房屋課稅現值為一百零八萬五千九百元，則土地與房屋合計之總值為一千零四十
    七萬四千七百元，年息百分之十為一百零四萬餘元，月息則為八萬七千二百餘元
    ，因此縱依土地法第九十七條第一項規定計算租金，每月租金額已高達八萬七千
    餘元，可見兩造若承租範圍包含廠房以外之土地，絕對不可以僅約定月租金為二
    萬元，即讓再審原告使用偌大之土地及廠房。再以八十一年兩造成立租賃契約時
    ，出租之廠房現值一百零八萬五千九百元，加上廠房所占土地之申報地價一百二
    十六萬零六百元（３２００×３９４＝0000000），土地及房屋總價合計
    為二百三十四萬六千七百元，年息約二十四萬元，月息每月為二萬元，與兩造約
    定之租金每月二萬元相當等語抗辯，並提出地價謄本、八十一年度台中稅捐稽處
    黎明分處房屋稅繳款書影本各一份為證。惟兩造既未約定以上開主張或抗辯方式
    計租，故分別提出計租方式，均要非為本件租金計算之依據。本件兩造就租金之
    約定既為兩萬元，衡量系爭土地價值（含附圖所示Ａ、Ｂ、Ｃ土地全部），於再
    審被告理光公司結束營業時重估後現值為一千九百六十二萬四千五百元，帳冊存
    值亦同，有上會議紀錄所附之附表欄紀載可憑，就以每月支出百分之八計算之利
    息（上訴人自承向大安銀行借貸之利率），亦達十三萬零八百三十元，不止二萬
    元，何況尚有地上物供出租給再審原告使用，從而，再審原告以此計算租金方式
    ，主張本件租賃包括附圖所示Ａ、Ｂ部分土地，實無足取。
六、再審原告又謂系爭廠區屬工業區，而據都市計畫法台灣省施行細則第三十條規定
    ：各使用分區之建蔽率不得超過工業區土地之使用面積以十分之七，再審原告當
    初是看中再審被告理光公司廠房及其週邊空地，足敷為工廠之使用，故才信任被
    上訴人理光公司結束營業之決議，買受再審被告理光公司一切生財器具及承租該
    廠房地，欲供伊成立之印特佳公司使用．惟再審被告理光公司拒不撤銷登記，致
    印特佳公司被經濟部撤銷登記云云，並舉證人劉品德於臺灣高等法院八十七年度
    上字第二八三號給付貨款事件中，於八十八年一月十二日之準備程序中之證述為
    證，然查再審原告所成立之印特佳公司乃因「核准設立登記六個月後未辦理『營
    利事業登記證』」，有違公司法第十條第二款之規定，因而被台北市政府建設局
    撤銷「公司登記」，有台北市政府建設局函影本一份為證，與再審被告理光公司
    出租予再審原告之「工廠」廠房登記有無遷出未必有關，因依經濟部工業局八十
    一年十月十三日工（一）八一七字第０五三四七三號函所示固規定，工廠應以一
    廠一址為原則，但亦認為「工廠如提供（或分割）部分廠地供他人設廠，應另編
    門牌劃清廠區，且應隔離作業，並應有單獨之用電設備．．」，如此，倘再審原
    告與被上訴人理光公司於當初約定時有含附圖所示Ａ部分，且據再審原告主張附
    圖所示Ａ部分於租時已存在，雖再審被告理光公司仍登記使用附圖所示Ｃ部分，
    未辦理撤銷登記，然附圖所示Ａ、Ｃ部分既為各自獨立可出入大門之建築物，為
    兩造所不爭之事實，何以竟未以附圖所示Ａ部分辦妥營業登記？況營利事業之登
    記與工廠登記分屬二事，故再審原告以因再審被告理光公司未撤銷登記，致伊成
    立之印特佳公司無法遷入工廠地址而遭撤銷公司登記，尚與實情不符，故亦不足
    採。
七、再審原告再以「理光公司評估資料」中，表列下方理光公司之損失分析說明第３
    點末行提及「基本電費每月在一萬四千元左右及工業區維護每月一千一百元合計
    一萬五千一百元，若移轉出售而工廠先出租，則可免負擔。（因承受人承租工廠
    ，此費用由承租人負擔）」，可證明再審原告確有承租土地。惟再審原告並未舉
    證證明上開工業區維護費徵收之約定，與本案系爭租賃標的物範圍有何關聯。按
    工業區一般公共設施維護費之徵收不過為行政機關徵收工業區公共設施維護費之
    標準，與私人間存在之私法關係—租賃標的物為何者無關，且即便工業區維護費
    為理光公司原應繳給主管機關之費用，其以「土地面積」為計算標準，惟再審被
    告理光公司於僅出租廠房而未出租土地予再審原告，亦非不得約定，工業區維護
    費由上訴人負責繳納。更何況兩造成立租賃契約時，亦未以該維護費徵收標準作
    為兩造租賃契約之內容，自不能因再審原告事後發現行政機關係以土地面積作為
    計算維護費數額之標準，遽謂伊與再審被告理光公司間就附圖所示Ａ、Ｂ土地部
    分必有租賃關係存在。
八、至再審原告所提之證物照片，再審被告否認其為真正。查該等照片僅是廠區照片
    ，又如何由照片證明兩造間就建號一七廠房以外之土地存在「租賃關係」。且該
    等照片中，廠房外固有物料筒之放置，惟該物料筒為何人放置？無法辨明。又上
    訴人請求本院向台中市稅捐稽徵處黎明分處函查再審被告理光公司八十一年度至
    八十九年度房屋稅之詳細課徵面積及資料，經該處於九十一年七月十七以中市稅
    黎三字第０九一００六三０六函覆附八十一年至八十九年房屋稅課稅資料，所課
    徵之面積七一三．五平方公尺，免稅面積為六二．五公尺均為相同，有該分處函
    一份可稽，並無從證明附圖所示Ａ部分於再審原告承租時已存在，故亦不足為再
    審原告主張之證明。
九、承上論述，再審原告主張再審被告搭建如附圖所示Ａ、Ｂ部分建物，妨礙伊置放
    原物料及自廠房後門進出，再審被告於伊租賃關係存續中負有除去及防止之義務
    云云。惟再審原告既未能舉證證明廠房以外之系爭土地為其承租之範圍，所承租
    之廠房既另有前門可供出入，均難認再審原告承租使用廠房受有妨害。且再審原
    告僅與被再審原告理光公司間存在租賃關係，附圖Ａ、Ｂ所示部分之建物，現由
    再審被告新美光公司占有使用中，則其主張再審被告理光公司應與再審被告新美
    光公司共同遷讓建物或共同拆除建物將土地交付予再審原告，並未舉證以實其說
    （本件系爭廠房、土地已經臺灣臺中方法院以八十九年度訴字第一一四八號判決
    再審原告應全部遷讓交還再審被告理光公司確定，並經再審被告理光公司聲請強
    制執行完畢，縱認附圖所示Ａ、Ｂ部分仍有租賃關係存在，亦為該案判決效力所
    及，況本件認定為無租賃關係存在）。從而，再審原告依租賃及占有之法律關係
    ，請求再審被告共同將系爭土地上如附圖所示Ａ部分建物遷讓交付再審原告，及
    系爭土地上如附圖所示Ｂ部分建物拆除，將土地交付再審原告，即無理由，應予
    駁回。
十、再審原告另以再審被告違反出租人之義務，依共同侵權行為之法律關係，請求被
    上訴人連帶賠償七百三十八萬七千零七十一元，亦屬無據，應予駁回。該部分既
    經駁回，兩造就請求權時效之抗辯及主張，自無庸再予論述及裁駁之必要，附此
    說明。
十一、綜上所述，再審原告依民法第四百二十三條、第九百六十二條及第一百八十四
      條、第一百八十五條規定，請求再審被告共同將系爭土地上如附圖所示Ａ部分
      建物遷讓交付再審原告，及系爭土地上如附圖所示Ｂ部分建物拆除，將土地交
      付上訴人，並連帶賠償再審原告七百三十八萬七千零七十一元，為有未合。原
      審駁回再審原告之訴及其假執行之聲請，依法並無不合。上訴論旨指摘原判決
      不當，求予廢棄改判，為無理由、應予駁回其上訴。
十二、兩造其餘攻擊、防禦方法與判決結果無影響，爰不一一論列，併此敘明。
據上論結：本件上訴為無理由，依民事訴訟法第四百四十九條第一項、第七十八條，
判決如主文。
中      華      民      國    九十二    年      九      月    二十三    日
~B1民事第五庭審判長法  官  陳滿賢
~B2                法  官  朱  樑
~B3                法  官  邱森樟
如對本判決上訴，須於收受判決送達後二十日內向本院提出上訴書狀，其未表明上訴
理由者，應於提出上訴後二十日內向本院提出上訴理由書(須按他造人數附具繕本)。
上訴時應提出委任律師或具有律師資格之人之委任狀；委任有律師資格者，另應附具
律師及格證書及釋明委任人與受任人有民事訴訟法第四百六十六條之一第一項但書或
第二項（詳附註）所定關係之釋明文書影本。
~B                書記官  粘銘環
中      華      民      國    九十二    年      十      月      三      日
附註：
民事訴訟法第四百六十六條之一（第一項、第二項）
對於第二審判決上訴，上訴人應委任律師為訴訟代理人。但上訴人或其法定代理人具
有律師資格者，不在此限。
上訴人之配偶、三親等內之血親、二親等內之姻親，或上訴人為法人、中央或地方機
關時，其所屬專任人員具有律師資格並經法院認為適當者，亦得為第三審訴訟代理人
。
                                                                        Ｂ


司法院資訊處製作；財團法人民間司法改革基金會備份。
